臺灣臺北地方法院民事裁定　　　　　　100年度消債更字第1號
聲　請　人　吳盈宜
（即債務人）
代　理　人　賀華谷律師
上列當事人聲請消費者債務清理更生事件，本院裁定如下：
    主  文
聲請駁回。
聲請費用由聲請人負擔。
    理  由
一、按債務人不能清償債務或有不能清償之虞者，得依本條例所
    定更生或清算程序，清理其債務，消債條例第3條定有明文
    。又聲請更生或清算不合程式或不備其他要件者，法院應以
    裁定駁回之；債務人對於金融機構因消費借貸、自用住宅借
    款、信用卡或現金卡契約而負債務，在聲請更生或清算前，
    應提出債權人清冊，以書面向最大債權金融機構請求協商債
    務清償方案，並表明共同協商之意旨，復為同條例第8條、
    第151條第1項所明定。再者，消債條例所定前置協商程序，
    旨在使金融機構與債務人就特定種類之債務清理事務上，利
    用法院程序外解決之協商機制，為迅速有效之自主性解決，
    而此一程序之進行，有賴當事人間之協力配合，本於誠信為
    基礎，形成債務清理之共識，各當事人自應負有最大的誠實
    協力義務以促協商成立，並藉由法院之事後核可，賦予協商
    內容作為執行名義之正當性，若債務人為直接進入更生程序
    ，遂於前置協商程序時故意使協商破裂，雖有債務協商不成
    立之形式，然藉由脫法方式造成此結論，難謂債務人有進行
    債務清理之誠意。
二、聲請意旨略以：伊前向最大債權機構中國信託商業銀行股份
    有限公司（下稱中國信託銀行）請求前置協商債務清償方案
    ，雖中國信託銀行行提供72期，利率0％，每期還款新臺幣
    （下同）5,000元，俟6年期滿後再視伊之薪資協商後續還款
    條件，惟中國信託銀行在協商不成立通知書僅記載要求還款
    條件為72期，利率0％，每期還款5,000元之部分還款條件。
    如若還款條件確如協商不成立通知書上所記載之還款條件，
    伊同意接受，並撤回本案等語，為此聲請更生。
三、經查：
（一）本件聲請人主張已踐行前置協商程序，但未能成立，固有
      前置協商不成立通知書附卷可稽（見本院卷第9頁）。惟
      該次前置協商不成立原因為：「無法負擔任何還款條件。
      」。經本院於100年1月11日以北院木民知消100年度消債
      更字第1號函詢最大債權銀行中國信託商業銀行有關聲請
      人債務協商不成立之原因，經該行於100年1月21日具狀陳
      稱：債務人於99年6月向本行申請前置協商，聲請人於申
      請時表示每月可還款7,000元，本行提供兩階段還款方案
      每月還款僅5,000元（72期0利率）協議方案，還款金額應
      為聲請人足以負擔，惟因聲請人表示仍有資產管理公司債
      務未納入，故不同意本行提出足以負擔之還款方案，至協
      商不成立。而聲請人目前年僅36歲，正當年輕力壯，縱前
      置協商不成立，依循個別協商方式與債權人達成還款協議
      當屬可期，故無進行更生程序之必要性等語，有民事陳報
      狀在卷可稽（見本院卷第29頁）。
（二）聲請人主張其聲請前2年收入總計575,612元，聲請前2年
      必要支出包括租金支出每月6,000元、膳食支出每月3,000
      元、交通費支出每月500元、健保支出合計16,996元、扶
      養費支出每月6,000元云云，固據其提出97、98年度綜合
      所得稅各類所得資料清單、財產歸屬資料清單、勞工保險
      被保險人投保資料表、在職證明書暨支出證明單、受扶養
      人吳順造、吳王美秋97、98年度綜合所得稅各類所得資料
      清單、財產歸屬資料清單、房屋租賃契約等件為憑。惟查
      ：聲請人於97、98年度之各類所得分別為378,229元、277
      ,445元，其平均薪資收入應為27,320元【計算式：（7378
      ,229＋277,445）÷24個月＝27319.75，四捨五入後為27,
      320元】，已據聲請人提出上開97、98年綜合所得稅各類
      所得資料清單等件附卷為憑，是聲請人現每月收入所得平
      均實約為27,320元。
（三）又按消債條例更生、清算制度之立法目的，既係為使不幸
      陷入經濟困境之債務人得以清理債務、重建生活，並在清
      理過程中保有符合人性尊嚴之最低基本生活，但非維持債
      務人過去之慣常生活，是於評估債務人是否有不能清償債
      務或有不能清償之虞時，即不得由債務人任意主張其基本
      生活費用之數額，而是債務人在其生活受相當程度之限制
      情況下，於維持基本生活之能力範圍內盡力清償債務，否
      則將造成揮霍無度致難以履行者，反而更容易進入更生程
      序之不合理現象。依聲請人自陳其積欠之債務總金額高達
      3,896,726元，本應較一般人更盡力節省開支，撙節開銷
      以利還款，故本院爰參酌行政院主計處公告之99年度最低
      生活費用（乃以每年家庭收支調查，計算出平均每人每月
      消費支出之60 ％作為最低生活費），臺北市平均每人每
      月最低生活費為14,614元，且查前開平均每戶家庭消費支
      出之核算基準，業已可涵括必要之食、衣、住、行及勞健
      保費用在內，除有其他必要情形者外，不得列為聲請人每
      月之必要支出項目。據此，本件聲請人前開主張每月必要
      支出之項目，除父母親扶養費部分外，均涵攝於前揭每月
      最低生活費之範疇，不得另行主張扣除，則聲請人之每月
      必要生活支出應計為14,614元，若有超逾上開數額部分，
      即非屬必要支出，且有浪費之嫌。
（四）至於，依據聲請人提出其父母吳順造、吳王美秋之97、98
      年綜合所得稅各類所得資料清單，吳順造、吳王美秋於97
      、98年間已無任何薪資及營利所得收入，吳王美秋雖仍有
      投資3筆，惟價值亦非甚高，是確有受扶養之必要。然依
      據聲請人之弟吳正毅（35歲，64年5月15日生）之97、98
      年綜合所得稅各類所得資料清單，吳正毅自97至98年止均
      有薪資所得，且有土地1筆、汽車1輛、投資3筆，應得以
      負擔家庭生活費用。且因聲請人自身尚有鉅額債務未能清
      償，自無從認為聲請人之扶養能力遠優於其他扶養義務人
      ，從而不能任令聲請人自行承擔大部分之扶養義務，再執
      此認聲請人無力清償債務。再依債務人所陳，其主張每月
      支付父親、母親扶養費共6,000元，經本院令其補正相關
      單據及釋明，惟未見債務人提出任何證據以實其說，而其
      父親每月亦領有老人年金3,000元，且依聲請人所述，其
      全家6人共同居住在租屋處，家中大部分開銷由胞弟吳正
      毅支出，則債務人每月支付扶養費6,000元是否真實即有
      疑義。末按民法第1118條之本文規定，因負擔扶養義務而
      不能維持自己生活者，免除其義務。本件聲請人列有父吳
      順造、吳王美秋之扶養費用每月6,000元（即每人每月3,0
      00元），作為必要支出之項目。然在抗告人經濟困窘之情
      形下，該費用負擔是否公平，非無審酌之必要。蓋聲請人
      本應在優先清償自身債務之前提下，與其他扶養義務人，
      進一步協調該費用公平負擔之可能性，而非將父母每人每
      月3,000元列為必要生活費用。若非如此，無疑聲請人將
      扶養父母之責任，轉嫁由多數債權人負擔，對之有所不公
      ，故將此列為必要支出，應非合宜。
（五）是聲請人每月收入於扣除必要支出後，尚餘12,706元（計
      算式：27,320－14,614＝12,706）可資運用，足徵聲請人
      於申請前置協商時，有資力負擔最大債權銀行中國信託銀
      行所提出之「分72期，利率0％，每期還款5,000元」兩階
      段還款方案。至聲請人謂前置協商並未納入資產管理公司
      之債權，故無法負擔協商方案云云。惟消債條例所定之前
      置協商，並未強制全體債權人加入，聲請人尚不能以仍有
      其他債權人未列入前置協商而拒絕最大債權銀行所提出具
      有履行可能性之清償方案；再者，倘聲請人因前置協商方
      案所不及之債權人行使權利之後，造成其無法履行協商方
      案時，非不得請求法院開啟債務清理程序之機會，聲請人
      倘若日後發生不可歸責於己之事由，致無法繼續履行債務
      時，仍得依消債條例第151條第5項規定向法院聲請更生，
      是聲請人尚難以非金融機構債權人未列入協商為由，片面
      拒絕還款方案，致協商不成立，而逕向法院聲請更生。從
      而，本件聲請人有能力依中國信託銀行所提出之清償方案
      履行，卻以非金融機構債權人未列入協商為由，片面拒絕
      中國信託銀行提出之還款方案致協商不成立，並率爾聲請
      依更生程序清理其債務，堪認聲請人無參與前置協商之誠
      意，形同未確實踐行前置協商程序。聲請人之更生聲請，
      既欠缺前置協商程序，且此欠缺不能補正，依前揭說明，
      本件更生之聲請，於法尚有未合。
四、綜上所述，聲請人無參與前置協商之誠意，逕為本件更生聲
    請，於法尚有未合，應予駁回。爰裁定如主文。
中    華    民    國   100    年    1     月    27    日
              民事第七庭    法  官  黃柄縉
以上正本係照原本作成
如不服本裁定，應於裁定送達後10日內，以書狀向本院提出抗告
，並繳納抗告費新臺幣1,000元
中    華    民    國   100    年    1     月    27    日
                            書記官  洪仕萱